ACORDAO-COMPLETO-2464994

ACÓRDÃO 6819/2021 ATA 13/2021 - SEGUNDA CÂMARA

VISTOS, relatados e discutidos estes autos de Tomada de Contas Especial instaurada pelo Ministério do Turismo (MTur) , em razão de irregularidades na execução física e financeira do Convênio 684/2009, Siafi 704095, celebrado com a Confederação Brasileira de Convention & Visitors Bureaux, sediada em Brasília/DF, tendo por objeto incentivar o turismo, por meio da implementação do Projeto intitulado "12ª Fiaflora Expogarden - Feira Internacional de Paisagismo, Jardinagem, Lazer e Floricultura, Etapa 'Flores, Aromas & Sabores da Terra' - Caminhos Brasileiros para o Turismo Sustentável (Região Sudeste) ", 
ACORDAM os Ministros do Tribunal de Contas da União, reunidos em Sessão de 2ª Câmara, ante as razões expostas pelo Relator, em:
9.1. considerar revéis os responsáveis Confederação Brasileira de Convention & Visitors Bureaux, João Luiz dos Santos Moreira e Paulo César Boechat Lemos da Silva, nos termos do o art. 12, § 3º, da Lei 8.443/1992; 
9.2. julgar irregulares, nos termos dos arts. 1º, inciso I, 16, inciso III, alíneas "b" e "c", da Lei 8.443/1992, c/c os arts. 19 e 23, inciso III, da mesma Lei, as contas dos responsáveis, Confederação Brasileira de Convention & Visitors Bureaux e João Luiz dos Santos Moreira, falecido;
9.3. excluir da relação processual o Sr. Paulo César Boechat Lemos da Silva;
9.4. condenar a Confederação Brasileira de Convention & Visitors Bureaux e o espólio/sucessores do Sr. João Luiz dos Santos Moreira, solidariamente, ao pagamento da importância a seguir especificada, atualizada monetariamente e acrescida dos juros de mora, calculada a partir da data discriminada até a data da efetiva quitação do débito, fixando-lhes o prazo de quinze dias, para que comprovem, perante o Tribunal, o recolhimento das referidas quantias aos cofres do Tesouro Nacional, nos termos do art. 23, inciso III, alínea "a", da citada lei, c/c o art. 214, inciso III, alínea a, do Regimento Interno;
	Valor original (R$) 
	Data da ocorrência

	137.872,10
	9/9/2009

9.5. aplicar a multa prevista no art. 57 da Lei 8.443/1992, c/c o art. 267, do RI/TCU ao responsável, Confederação Brasileira de Convention & Visitors Bureaux, no valor de R$ 20.000,00 (vinte mil reais) , fixando-lhe o prazo de quinze dias, a contar da notificação, para que comprove, perante o Tribunal (art. 214, inciso III, alínea "a", do Regimento Interno do TCU) , o recolhimento da dívida aos cofres do Tesouro Nacional, atualizada monetariamente desde a data deste acórdão até a do efetivo recolhimento, se paga após o vencimento, na forma da legislação em vigor;
9.6. autorizar, desde logo, a cobrança judicial das dívidas, caso não atendida a notificação, na forma do disposto no art. 28, inciso II, da Lei 8.443/1992;
9.7. autorizar também, desde logo, se requerido, com fundamento no art. 28, inciso I, da Lei 8.443/1992, c/c o art. 217, §§ 1º e 2º, do Regimento Interno, o parcelamento das dívidas em até 36 parcelas, incidindo, sobre cada parcela, corrigida monetariamente, os correspondentes acréscimos legais, fixando-lhes o prazo de quinze dias, a contar do recebimento da notificação, para comprovar, perante o Tribunal, o recolhimento da primeira parcela, e de trinta dias, a contar da parcela anterior, para comprovar o recolhimento das demais parcelas, devendo incidir, sobre cada valor mensal, atualizado monetariamente, os juros de mora devidos, no caso do débito, na forma prevista na legislação em vigor, alertando o responsável de que a falta de comprovação do recolhimento de qualquer parcela importará o vencimento antecipado do saldo devedor, nos termos do § 2º do art. 217 do Regimento Interno deste Tribunal; 
9.8. enviar cópia deste Acórdão à Procuradoria da República no Distrito Federal, nos termos do § 3º do art. 16 da Lei 8.443/1992, c/c o § 7º do art. 209 do Regimento Interno do TCU, para adoção das medidas cabíveis; 
9.9. enviar cópia deste Acórdão ao Ministério do Turismo e ao responsável, para ciência, informando que a presente deliberação, acompanhada do Relatório e do Voto que a fundamentam, está disponível para a consulta no endereço www.tcu.gov.br/acordaos, além de esclarecer que, caso requerido, o TCU poderá fornecer sem custos as correspondentes cópias, de forma impressa.
9.10. comunicar ao sr. Márcio Santiago de Oliveira, ex-interventor, em resposta à petição de peça 66, que seu nome não consta do polo passivo desta TCE.

Tomada de Contas Especial instaurada pelo Ministério do Turismo (MTur), em razão de irregularidades na execução física e financeira do Convênio 684/2009, Siafi 704095, celebrado com a Confederação Brasileira de Convention & Visitors Bureaux, sediada em Brasília/DF, tendo por objeto incentivar o turismo, por meio da implementação do Projeto intitulado "12ª Fiaflora Expogarden  Feira Internacional de Paisagismo, Jardinagem, Lazer e Floricultura, Etapa Flores, Aromas & Sabores da Terra  Caminhos Brasileiros para o Turismo Sustentável (Região Sudeste)".

Segunda Câmara

Ministério do Turismo.

3. Interessados/Responsáveis:
3.1. Responsáveis: Confederação Brasileira de Convention & Visitors Bureaux (07.359.752/0001-92); João Luiz dos Santos Moreira (XXX.061.890-XX); Paulo Cesar Boechat Lemos da Silva (XXX.717.016-XX).

13.1. Ministros presentes: Bruno Dantas (Presidente), Augusto Nardes (Relator), Aroldo Cedraz e Raimundo Carreiro.
13.2. Ministros-Substitutos presentes: Marcos Bemquerer Costa e André Luís de Carvalho.

AUGUSTO NARDES

Adoto como parte do relatório a instrução de mérito (peça 84) elaborada no âmbito da Secretaria de Controle Externo de Tomada de Contas Especial - SecexTCE, que contou com o endosso dos dirigentes daquela unidade técnica (peça 85 e 86) e com a anuência do Ministério Público junto a este Tribunal (peça 88) :
"INTRODUÇÃO
1.	Cuidam os autos de Tomada de Contas Especial instaurada pelo Ministério do Turismo (MTur) , em razão de irregularidades na execução física e financeira do Convênio 684/2009 (peça 1, p. 65-82) , Siafi 704095, celebrado com a Confederação Brasileira de Convention & Visitors Bureaux, sediada em Brasília/DF, tendo por objeto incentivar o turismo, por meio da implementação do Projeto intitulado '12ª Fiaflora Expogarden - Feira Internacional de Paisagismo, Jardinagem, Lazer e Floricultura, Etapa 'Flores, Aromas & Sabores da Terra' - Caminhos Brasileiros para o Turismo Sustentável (Região Sudeste) ', conforme o Plano de Trabalho (peça 1, p. 12-39) , com vigência para o período de 15/7/2009 a 29/10/2009 (peça 1, p. 70) .
HISTÓRICO
2.	Conforme disposto na Cláusula Quinta do Termo de Convênio, foram previstos R$ 333.334,00 para a execução do objeto, dos quais R$ 300.000,60 repassados pelo Concedente e R$ 33.333,40 correspondentes à contrapartida do Convenente (peça 1, p. 71) . 	Os recursos federais foram liberados mediante a Ordem Bancária 2009OB80130212, de 9/9/2009, no valor de R$ 300.000,00 (peça 1, p. 84) . 
3.	Com fulcro nas delegações de competência conferidas pelo relator destes autos e pelo Secretário da Secex/RN (art. 1º, inc. I, da Portaria-Secex-RN 2, de 11/1/2013) , foi realizada a citação da Confederação Brasileira de Convention & Visitors Bureaux, do Sr. João Luiz dos Santos Moreira e do Sr. Paulo César Boechat Lemos da Silva, mediante Ofícios 332/2016-TCU/Secex-RN, de 11/4/2016, 333/2016-TCU/Secex-RN, de 11/4/2016, e 779/2016-TCU/Secex-RN, de 8/7/2016 (peças 12, 11 e 21) .
4.	O Sr. Paulo César Boechat Lemos tomou ciência do ofício que lhe foi remetido, conforme AR acostado à peça 22, de 14/7/2016. Solicitou e obteve prorrogação de prazo, por meio do Ofício 719- TCU - Secex/RN, de 11/7/2017 (peças 37, 38 e 39) , recebido conforme AR à peça 52. Contudo, transcorrido o prazo regimental fixado e mantendo-se inerte o aludido responsável, impõe-se que seja considerado revel, dando-se prosseguimento ao processo, de acordo com o art. 12, § 3º, da Lei 8.443/1992.
5.	A Confederação Brasileira de Convention & Visitors Bureaux e o Sr. João Luiz dos Santos Moreira tomaram ciência dos ofícios que lhes foram remetidos, conforme documentos constantes das peças 15 e 16, recebidos, respectivamente, em 25/4/2016 e 26/4/2016, tendo apresentado, tempestivamente, suas alegações de defesa (peças 13 e 17) , sobre a seguinte ocorrência:
Não comprovação da boa e regular aplicação dos recursos recebidos, em decorrência das irregularidades na execução física e financeira na prestação de contas do Convênio 684/2009, Siafi 704095, celebrado entre a Confederação Brasileira de Convention & Visitors Bureaux e a União, por meio do Ministério do Turismo, cujo objeto consistia na '12ª Fiaflora Expogarden - Feira Internacional de Paisagismo, Jardinagem, Lazer e Floricultura'. De acordo com as Notas Técnicas de Análise 1.073/2013 e 657/2013, do MTur, destacam-se as seguintes irregularidades: 
	a) Evento caracterizado como sendo de cunho eminentemente privado, configurando concessão dos recursos com subvenção social à entidade privada, contrariando a Lei 4.320/1964, art. 21; 
	b) 	A empresa contratada, a THS Feiras e Exposições Ltda., foi a mesma vencedora da licitação dos Convênios 749924, 734010, 732159, 704496, 704873 e 750193, todos celebrados com o MTur; ademais, ela é a detentora do registro da marca 'Fiaflora' no INPI, ratificando que o evento não poderia ser realizado por outra empresa. Tais constatações consubstanciam-se em indícios de simulação de procedimento licitatório, bem como direcionamento na contratação, frustrando seu caráter competitivo, em afronta à Lei 8.666/1993, art. 2º;
	c) 	Não comprovação da realização de prévia cotação de preços, contrariando o art. 45 da Portaria Interministerial MP/MF/MCT 127/2008;
	d) Registro de valores na aba 'Processo de Compra', do Siconv, sem qualquer detalhamento e documentação que os corrobore, contrariando o art. 46, inciso IV, da Portaria Interministerial MP/MF/MCT 127/2008;
	e) ausência de comprovações relativas à realização de cotação de preços e de compras e contratações, por meio de documentos tidos por essenciais, contrariando os art. 45 a 47 da Portaria Interministerial MP/MF/MCT 127/2008; 
6.	Na análise promovida pela Secex/RN (peças 27, 28 e 29) , foi proposta a rejeição das alegações de defesa apresentadas pela Confederação Brasileira de Convention & Visitors Bureaux e pelo Sr. João Luiz dos Santos Moreira, bem como o julgamento pela irregularidade das suas contas.
7.	O Ministério Público junto ao TCU (MP/TCU) dissentiu parcialmente da proposta de encaminhamento formulada pela Secex/RN, propondo o julgamento das contas com ressalvas, face a seguinte argumentação (peça 30) :
12. Com as vênias devidas à Unidade Técnica, o Ministério Público entende que o acervo probatório coligido aos autos não autoriza semelhante encaminhamento. 
13. A conclusão de que a mostra patrocinada com recursos do MTur consistiu em evento privado aparenta escorar-se unicamente no suposto direcionamento do certame, ab initio, à empresa THS Feiras e Exposições Ltda, que seria decorrente da alegada inviabilidade de competição. 
14. Todavia, revisitando o Plano de Trabalho (peça 1, p. 12/24) e o Plano de Aplicação (p. 26/37) do acordo, verifica-se nada obstar a que as metas do convênio (i.e. confecção de banner e de folders, montagem de auditório, contratação de recepcionistas e serviço de limpeza etc.) fossem executadas por qualquer das inúmeras firmas atuantes no mercado de promoção de eventos. 
15. Em outros termos, apesar da menção à 'Fiaflora' no título do convênio, não se verifica característica ou viés, na descrição ou natureza dos objetos contratados, que determinassem direcionamento para a empresa THS. Em suma, não se exigiu das contratadas que dispusessem da marca 'Fiaflora', mas que tão somente prestassem serviços gráficos e assemelhados.
16. Em segundo lugar, conforme precedentes, o TCU tem considerado particulares os eventos 'no qual foram cobrados, inclusive, ingressos' (Acórdão 7246/2016-TCU-Primeira Câmara) ou aquele que 'não foi aberto ao público (...) com fins lucrativos' (Acórdão 6036/2015-TCU-Segunda Câmara) .
17. Não há, nos autos, elementos ou indicação em qualquer desses sentidos, tendo os responsáveis sido citados pela lacônica imputação de 'evento caracterizado como sendo de cunho eminentemente privado' (peças 11, 12 e 21, p. 1) . Ao revés, o MTur assinalou como negativo o quesito 'Houve venda de ingressos?' (peça 1, p. 91) , deixando de ressalvar esse tópico em sua tomada de contas originária.
18. Dessa feita, compreendemos subsistir tão somente as falhas consistentes na omissão em comprovar cotação prévia de preços e no deficiente registro de valores no Siconv. Repara-se, contudo, que a falta da referida cotação não tem sido apenada autonomamente pelo Tribunal (e.g. Acórdão 3239/2013-TCU-Plenário, 3.227/2012-1ª Câmara e 114/2010-Plenário) . Tampouco falhas no preenchimento do Siconv têm ensejado aplicação de multa, conforme jurisprudência da Casa (v.g. Acórdão 942/2011-TCU-Segunda Câmara e 1.934/2009-Plenário) . Dessa feita, em linha com a orientação jurisprudencial acima, opinamos por que as contas dos responsáveis em epígrafe sejam meramente ressalvadas.
8.	Tendo em vista a divergência de encaminhamento proposto nos pareceres da unidade técnica e do MP/TCU, o Despacho do Ministro Augusto Nardes concluiu que existem questões que precisam ser analisadas pela unidade técnica a fim de subsidiar um melhor posicionamento em relação ao mérito desta TCE. Nesse contexto, destacam-se os seguintes excertos:
7. 	Inicialmente, registro que o referido convênio foi aprovado sem quaisquer ressalvas consoante Parecer Técnico nº 612/2009 e Parecer Conjur/MTur nº 926/2009, (peça 1, fls. 47/52 e 53/64, respectivamente) . Também de acordo com o Relatório de Supervisão 'IN LOCO' nº 93/2009, subscrito por preposto do Ministério do Turismo, o evento ocorreu em São Paulo nos dias 24 e 25 de julho/2009, tendo sido considerado satisfatório com pequenas ressalvas quanto à contratação de alguns itens do Plano de Trabalho (peça 1, fls. 90/94) .
8.	 Verifico também que após a apresentação dos documentos relativos à prestação de contas, a partir das conclusões do Parecer Técnico nº 1292/2010, o MTur efetuou diligência à convenente com vistas a complementar a análise técnica (peça 1, fls.101/113) , providência essa objeto do Ofício nº 2110/2010/CGMC/SNPTur/MTur, inclusive cobrando pendências para subsidiar a análise financeira (peça 2, fls. 01/12) .
9. 	Encaminhadas ao ministério o produto da diligência, a documentação foi objeto da Nota Técnica de Reanálise nº 51/2011 (peça 2, fls. 20/28) , ocasião em que a execução física foi integralmente aprovada: 'Foram atendidos os requisitos de elegibilidade do convênio supracitado, estando, portanto, a EXECUÇÃO FÍSICA APROVADA'. 
10.	 Quanto à execução financeira, apesar de a Nota Técnica de Reanálise nº  51/2011 haver reconhecido a procedência da quase totalidade da documentação encaminhada, o MTur resolveu aguardar os documentos objeto de diligência para posicionar-se de forma conclusiva: 'Foram atendidos, EM PARTE os requisitos de elegibilidade do convênio supracitado, estando, portanto, a Prestação de Contas passível de aprovação, desde que cumpridos os requisitos constantes do item V - RESSALVAS FINANCEIRAS, deste documento e objeto de DILIGENCIAMENTO.'
11.	 Tal diligência complementar foi atendida pela convenente, consoante se extrai dos Ofícios CBC&VB nº s 627/2010, de 12/11/2010, 9/2011, de 27/01/2011, e 18/2011, de 28/12/2011 (peça 2, fls. 14/19) .
12.	 Segundo os ofícios supramencionados, a convenente teria enviado ao MTur os elementos faltantes para conclusão da análise financeira. Ademais, reitero que a análise técnica já teria sido integralmente aprovada, consoante se extrai do Relatório de Visita Técnica IN LOCO c/c a Nota Técnica de Reanálise nº 51/2011, retro mencionadas.
13.	 Todavia, a análise dos aspectos financeiros à luz da documentação superveniente não foi realizada logo em seguida, como de praxe. Um fato novo ocorreu na análise da prestação de contas.
14. 	Consta dos autos cópia de despacho da Assessoria Especial de Controle Interno do Ministério do Turismo, exarado no Processo 72031.015707/2010-44 - referente a outro convênio (750193/2010) , firmado com outro interessado, o Instituto de Pesquisa e Ação Modular (IPAM) , com data de 19/06/2012, diferente, portanto da Confederação Brasileira de Convention Bureaux (peça 2, fls. 29/30) -, no qual, em síntese, há informações de que teriam sido detectados indícios de simulação nos procedimentos licitatórios e direcionamento nas contratações, para atender a interesse particular, frustrando o caráter competitivo dos certames, relativamente ao referido convênio 75093 e os 749924, 7340210, 732159 e 704496, todos firmados entre o IPAM e o MTur, ressaltando-se que em todos eles sagrou-se vencedora apenas a empresa THS Feiras e Exposições Ltda.
15. 	Aduziu ainda o Assessor do Controle Interno que 'a Empresa THS Feiras e Exposições Ltda., vencedora de todos aqueles procedimentos licitatórios, detém o registro da marca FIAFLORA no INPI, caracterizando que o evento não poderia ser realizado por outras empresas. Desta forma, os orçamentos apresentados na fase de licitação foram procedimentos meramente formais, na tentativa fraudulenta de tentar comprovar que houve concorrência entre os participantes do procedimento licitatório'. (grifei) 
16.	 Ademais, salientou que 'Corrobora a constatação de direcionamento o fato do responsável pela empresa contratada ser presidente da 'Fiaflora Expogarden', conforme entrevista obtida pela internet (...) ' (grifei) .
17. 	No referido despacho, há também a informação de que 'a celebração do convenio 704095 (objeto da presente TCE) , que tem o mesmo grupo de empresas participantes do procedimento licitatório, sendo vencedora a THS Feiras e Exposições Ltda., corroborando o entendimento de utilização de entidades privadas sem fins lucrativos como mera repassadora de recurso'
18. 	E ainda, no item 3 do sobredito despacho, sem especificar a que convênio se refere, o Senhor Assessor informa que relatório de fiscalização in loco do Ministério do Turismo aponta que o evento foi apoiado por outros parceiros, ou seja, pela Associação Brasileira de Alta Gastronomia, pelo Município de São Paulo e pela Associação da Renovação do Mercado Paulistano, e que não houve comprovação do valor total arrecadado com os patrocinadores supracitados, bem como qualquer arrecadação decorrente da venda de bens e serviços e sua aplicação no objeto do convênio ou devolução aos cofres da União, nos termos do item 9.5.2 do Acórdão 96/2008-TCU-Plenário, do Tribunal de Contas da União.
19. 	Antes de concluir, arrematou o representante do controle interno: 'De fato, o interesse em tais convênios foi fundamentalmente privado, caracterizando-se a concessão dos recursos com subvenção social à entidade privada, o que é vedado pela Lei 4.320/1964'. Por último, concluiu recomendando a rescisão do convênio sem liberação de recursos: 'Destarte, diante das irregularidades apontadas acima, recomendamos a rescisão do convênio sem liberação dos recursos, sem prejuízo de notificação à entidade convenente.' (grifei) 
20.	 Tal recomendação para não liberação de recursos, datada de 19/6/2012, em princípio parece prejudicada se se considerar que o assessor estava se referindo ao convênio objeto da presente TCE (704095/2009) e não ao convênio que encabeçou seu despacho (75093/2010) , porquanto a respectiva liberação de recursos daquele (R$ 300.000,00) ocorreu em 9/9/2009, por intermédio da OB 2009801302, quase três anos antes, portanto.
21.	 Porém, de acordo com o que consta dos autos, após o mencionado despacho, sobreveio a Nota Técnica de Reanálise nº 1073/2013, de 9/10/2013 (peça 2, fls. 31/33) , subscrita por servidores distintos dos que subscreveram a nota técnica anterior que havia aprovado a execução física do convênio, desta feita reprovando integralmente a sua execução física.
22. 	Referida Nota Técnica, porém, não teve o condão de demonstrar que a execução física anteriormente aprovada inexistiu ou que foi forjada; a considerou reprovada simplesmente por valer-se do parecer do Controle Interno ulterior que recomendava a não liberação de recursos de outros convênios, verbis: 
' [...] Reportamos ao Despacho exarado pelo Assessor Especial de Controle Interno deste Ministério (fls. 431 e 432) , segundo o qual restou configurado o entendimento de utilização da entidade convenente como mera repassadora de recursos, transparecendo o caráter privado do evento, sendo, portanto, não consoante com os objetivos que a Administração Pública busca alcançar com a descentralização de recursos por meio de convênios. [...] O resultado da análise realizada pelo Controle Interno aponta para a caracterização do evento como de cunho eminentemente privado, fato que configura desvio de finalidade e enseja a reprovação das contas. '
 (...) 
24.	 Assim, em razão da generalização do entendimento do Controle Interno, acolhidos in totum pelos novos prepostos da área técnica do MTur, a análise de ordem financeira, na prática, restou prejudicada, uma vez que sua análise final simplesmente não considerou os documentos apresentados pela convenente por ocasião da prestação de contas, inclusive os solicitados em sede de diligências. Como consequência, também considerando que a reanálise da execução física foi sumariamente reprovada, em face também das supostas irregularidades no processo de escolha da empresa contratada, foi instaurada a tomada de contas especial que ora se aprecia no âmbito do TCU.
25.	 Por oportuno, registro que, sob a minha relatoria, nos autos do TC Processo 017.784/2014-0, a Segunda Câmara prolatou o Acórdão nº 4469/2016, em sede de Tomada de Contas Especial, em processo similar ao que ora se analisa, tendo como beneficiário o Instituto de Pesquisa e Ação Modular (IPAM) , no qual a questão da supostas irregularidades nos procedimentos licitatórios não foi abordada.
9.	Dessa forma, considerando a necessidade de informações adicionais apontadas pelo relator deste processo, bem como a autorização concedida à Secex/RN para adotar providências junto ao órgão concedente (peça 31, p. 7) , entendeu-se necessário diligenciar o MTur para que reexaminasse a consistência de toda a documentação apresentada pela Confederação Brasileira de Convention & Visitors Bureaux na prestação de contas do Convênio 684/2009 (Siafi 704095) e em sede de diligências, sob os pontos de vista da execução física e financeira, manifestando-se expressamente sob a existência real de nexo de causalidade entre os recursos liberados e a documentação de suporte apresentada, levando em consideração, no que couber, o Relatório de Visita Técnica in loco 93/2009 (pendente de correção em sua conclusão, uma vez que menciona convênio diverso do Convênio 684/2009 - Siafi 704095) c/c a Nota Técnica de Reanálise 51/2011, a qual informou que a execução física teria sido aprovada e que o referido Convênio estaria passível de aprovação, caso os requisitos listados a seguir fossem cumpridos, sem prejuízo de outras análises e manifestações que entender cabíveis:
	Quadro V - Ressalvas Financeiras

	Item
	Objeto da ressalva
	Ressalva

	1
	Extratos Bancários
	- Encaminhar comprovante de depósito dos recursos da contrapartida em conta específica;
- Devolver a quantia de R$ 164,00, utilizada no pagamento de despesas bancárias, prática vedada pela Cláusula Terceira, II, alínea q do Termo de Convênio;
- Encaminhar DOC emitido para pagamento ao fornecedor, em que conste o nome do beneficiário, número da agência e conta bancária em que foi efetuado o crédito, referente a despesa no valor de R$ 4.288,60.

	2
	Contratação
	- Encaminhar cópia do contrato de prestação de serviços firmado com a empresa THS Feiras e Exposições Ltda.;
- Encaminhar comprovação de regularidade fiscal do fornecedor contratado (certidão negativa de INSS, PGFN e FGTS) , para as fases de habilitação do certame licitatório, contratação e pagamento à empresa.

	3
	Notas Fiscais
	Encaminhar notas fiscais 195, 194, 183, 192, 190, 191, 186, 188, 187, 185 e 193, devidamente atestadas (atesto de recebimento de serviços) , identificadas com o título e número do convênio.

	4
	Declaração
	Encaminhar declaração ou comprovação que o Convenente notificou os partidos políticos, os sindicatos de trabalhadores as entidades empresariais, com sede no município, no prazo de dois dias úteis, contados do recebimento dos recursos financeiros, conforme determina o art. 2°, da Lei 9.452 de 20/3/1997;
- Encaminhar declaração do Convenente acerca da gratuidade ou não dos eventos apoiados pelo MTur e, em caso de cobrança de valores, que especifique a destinação da verba eventualmente arrecadada.

	5
	Siconv
	Cabe ressaltar que:
- os dados de pagamento não foram inseridos na aba 'Pagamento' do Siconv;
- os dados das notas fiscais não foram digitados na aba 'Documento de Liquidação' do Siconv e o documento fiscal digitalizado e inserido como anexo;
- não foram cadastrados no Siconv todos dados relativos aos contratos, na aba 'Contratos'.

10.	Em resposta a citada diligência efetuada, pelo Ofício 391 - TCU - Secex/RN, o MTur enviou, por meio do Ofício 876/2017/ACECI, a documentação acostada às peças 40, 41 e 42, tendo ainda solicitado e obtido prorrogação de prazo para resposta (peças 43, 44, 45 e 46) .
11.	Em 25/9/2017, por meio do Ofício 1184/2017/AECI, o MTur encaminhou o Memorando 1165/2017/CGCV/Dirad/GSE, juntamente com a cópia digitalizada da documentação referente ao Convênio 684/2009 (peças 47, 48, 49 e 50) . 
12.	Registra-se ainda que em resposta ao Ofício 332/2016-TCU/Secex-RN, na pessoa do Sr. Marcio Santiago de Oliveira (interventor) , a Confederação Brasileira de Convention & Visitors Bureaux, apresentou a documentação acostada à peça 51.
13.	Após análise da documentação retro mencionada, a instrução (peça 57) concluiu que:
21.		Por fim, conclui-se que embora as irregularidades ensejadoras de débito total tenham sido afastadas, em virtude da incontestável realização do evento nos dias 24 a 25 de julho de 2009, com nexo de causalidade provado, por meio de notas fiscais, extratos bancários, comprovantes de transferência, relação de pagamentos, no valor de R$ 326.245,40, propõe-se nova citação por conta das irregularidades pelas quais os responsáveis não haviam sido citados anteriormente: ausência de justificativa para diferença entre os valores dos documentos apresentados (extratos bancários e comprovantes de transferência) , e o valor total das Notas Fiscais, subitem 16.4 desta instrução (R$ 4.288,60) ; ausência do item 35 nas notas fiscais apresentadas (Projetor Sanyo mod.XT25 4500 ansilumes, Auditório- R$  1.000,00, subitem 16.2 desta instrução) e itens de promoção e marketing, subitem 15.4 desta instrução ( R$ 132.583,50) .
22.	Também, demonstrou-se necessária a audiência dos responsáveis, face as irregularidades apontada nos subitens 18.3, 18.4 e 18.5 e 19 desta instrução, qual sejam, a subcontratação da THS Feiras e Exposições Ltda, sem previsão Legal e sem autorização do MTur e a participação de outros órgãos ou entidades na realização do evento em questão, sem a informação acerca do valor total dos recursos auferidos a título de patrocínios e permutas.
14.	Assim, tendo em vista o pronunciamento da unidade, de 19/12/2018 (peça 59) foi realizada a citação dos responsáveis, Confederação Brasileira de Convention & Visitors Bureaux (07.359.752/0001-92) , na pessoa do seu representante legal e João Luiz dos Santos Moreira (XXX.061.890-XX) e Paulo César Boechat Lemos da Silva (XXX.717.016-XX) , nos seguintes moldes:
ALEGAÇÕES DE DEFESA quanto à ocorrência detalhada a seguir:
0.  Ocorrência: não comprovação da boa e regular aplicação dos recursos recebidos, em decorrência das irregularidades na execução física e financeira na prestação de contas do Convênio 684/2009, Siafi 704095, celebrado entre a Confederação Brasileira de Convention & Visitors Bureaux e a União, por meio do Ministério do Turismo, cujo objeto consistia na '12ª Fiaflora Expogarden - Feira Internacional de Paisagismo, Jardinagem, Lazer e Floricultura', tendo em vista as seguintes irregularidades:
a.1) relacionadas à execução financeira: ausência do item 35 nas notas fiscais apresentadas (Projetor Sanyo mod.XT25 4500 ansilumes, Auditório, R$ 1.000,00) e diferença de valor não justificado (R$ 4.288,60) , entre os pagamentos realizados pela entidade convenente, comprovados pelos extratos bancários e pelos comprovantes de transferência (R$ 326.245,40) e o valor total das notas fiscais apresentadas (R$ 330.534,00) ;
a.2) relacionadas a execução física: não demonstração da execução de diversos itens de promoção e marketing (Criação e produção de anúncio de página inteira. Para veiculação na revista natureza e revista da Alta Gastronomia - R$ 2.700,00; Anúncio de página inteira, na revista da Alta Gastronomia, de abrangência nacional - R$ 15.000,00; Anúncio de página inteira, na Revista Natureza, de abrangência nacional - R$ 34.000,00; Confecção e distribuição de 80.000 flayers - R$ 13.600,00; Produção e envio de Newsletter, via e-mails para mailing de 40.000 nomes de âmbito nacional - R$ 5.033,50; Catálogos do evento para serem distribuídos ao público visitante - R$ 14.200,00; Folders promocionais - R$ 8.500,00; Confecção de website - R$ 8.500,00; Veiculação de banner em website - R$ 4.500,00; Assessoria de imprensa - R$ 10.500,00; Banner da fachada do palco da arte floral - R$ 1.200,00; Banner dupla face - R$ 5.600,00; 26. Banner para a fachada do Espaço Gourmet - R$ 1.200,00; Banners pórticos de entrada - R$ 3.000,00; Cartazes promocionais- R$ 3.800,00; Displays indicativos de 1,30X0,80m tipo totem confeccionados com película adesiva dupla face - R$ 1.250,00) , conforme plano de trabalho aprovado pelo concedente, no total de R$ 132.583,50) .
 (...) 
RAZÕES DE JUSTIFICATIVA quanto à ocorrência detalhada a seguir:
0. Ocorrência:
a.1) subcontratação da THS Feiras e Exposições Ltda, sem previsão no Termo de Convênio 684/2006 e sem autorização do MTur;
a.2) participação de outros órgãos ou entidades na realização do evento em questão, sem a informação acerca do valor total dos recursos auferidos a título de patrocínios e permutas;
	Responsáveis
	Ofício
	Data de Recebimento do Ofício
	Observação
	Fim do Prazo para defesa

	Confederação Brasileira de Convention & Visitors Bureaux, na pessoa do seu representante legal. 
	326/2019-TCU/SECEX-TCE (peça 60) 
	11/2/2019 (vide AR de peça 63) 
	Ofício recebido no endereço da Associação de Ribeirão Preto e Região Convention and Visitors Bureau, cujo responsável é o Sr. Márcio Santiago de Oliveira, conforme dados da Receita Federal do Brasil (peça 67) .
	26/2/2019

	João Luiz dos Santos Moreira
	328/2019-TCU/SECEX-TCE (peça 61) 
	13/2/2019 (vide AR de peça 65) 
	Ofício recebido no endereço do responsável, conforme dados da Receita Federal do Brasil (peça 54) .
	28/2/2019

	Paulo César Boechat Lemos da Silva
	329/2019-TCU/SECEX-TCE (peça 62) 
	12/2/2019 (vide AR de peça 64) 
	Ofício recebido no endereço do responsável, conforme dados da Receita Federal do Brasil (peça 55) .
	27/2/2019

15.	Transcorrido o prazo regimental para apresentação das alegações de defesa, os responsáveis, João Luiz dos Santos Moreira e Paulo César Boechat Lemos da Silva, permaneceram silentes, devendo ser considerados revéis, nos termos do art. 12, §3º, da Lei 8.443/1992.
16.	Com base na documentação apresentada pelo Sr. Márcio Santiago de Oliveira (peça 66) , verifica-se que ele não é mais interventor da Confederação Brasileira de Convention & Visitors Bureaux. Como o Sr. João Luiz também argumentou que não é mais o presidente da entidade (peça 17) , a Secex/TCE propôs, às peças 68, 69 e 70, o retorno deste processo ao serviço de Administração para regular citação/audiência da entidade.
17.	Com isso, foi realizada a citação editalícia da Confederação Brasileira de Convention & Visitors Bureaux, na pessoa do seu representante legal (peça 79) , mas ela permaneceu silente, devendo ser considerada revel, nos termos do art. 12, §3º, da Lei 8.443/1992.
EXAME TÉCNICO
Da validade das notificações
18.	Preliminarmente, cumpre tecer breves considerações sobre a forma como são realizadas as comunicações processuais no TCU. A esse respeito, destacam-se o art. 179 do Regimento Interno do TCU (Resolução 155, de 4/12/2002) e o art. 4º, inciso III, § 1º, da Resolução TCU 170, de 30 de junho de 2004, in verbis:
Art. 179. A citação, a audiência ou a notificação, bem como a comunicação de diligência, farse-ão:
I - mediante ciência da parte, efetivada por servidor designado, por meio eletrônico, fac-símile, telegrama ou qualquer outra forma, desde que fique confirmada inequivocamente a entrega da comunicação ao destinatário;
II - mediante carta registrada, com aviso de recebimento que comprove a entrega no endereço do destinatário;
III - por edital publicado no Diário Oficial da União, quando o seu destinatário não for localizado
 (...) 
Art. 3º As comunicações serão dirigidas ao responsável, ou ao interessado, ou ao dirigente de órgão ou entidade, ou ao representante legal ou ao procurador constituído nos autos, com poderes expressos no mandato para esse fim, por meio de:
I - correio eletrônico, fac-símile ou telegrama;
II - servidor designado;
III - carta registrada, com aviso de recebimento;
IV - edital publicado no Diário Oficial da União, quando o seu destinatário não for localizado, nas hipóteses em que seja necessário o exercício de defesa.
Art. 4º. Consideram-se entregues as comunicações:
I - efetivadas conforme disposto nos incisos I e II do artigo anterior, mediante confirmação da ciência do destinatário;
II - realizadas na forma prevista no inciso III do artigo anterior, com o retorno do aviso de recebimento, entregue comprovadamente no endereço do destinatário;
III - na data de publicação do edital no Diário Oficial da União, quando realizadas na forma prevista no inciso IV do artigo anterior.
§ 1º O endereço do destinatário deverá ser previamente confirmado mediante consulta aos sistemas disponíveis ao Tribunal ou a outros meios de informação, a qual deverá ser juntada ao respectivo processo.
 (...) 
19.	Bem se vê, portanto, que a validade da citação via postal não depende de que o aviso de recebimento seja assinado pelo próprio destinatário da comunicação, o que dispensa, no caso em tela, a entrega do AR em 'mãos próprias'. A exigência da norma é no sentido de o Tribunal verificar se a correspondência foi entregue no endereço correto, residindo aqui a necessidade de certeza inequívoca. 
20.	Não é outra a orientação da jurisprudência do TCU, conforme se verifica dos julgados a seguir transcritos:
São válidas as comunicações processuais entregues, mediante carta registrada, no endereço correto do responsável, não havendo necessidade de que o recebimento seja feito por ele próprio (Acórdão 3648/2013-TCU-Segunda Câmara, Relator Ministro José Jorge) ;
É prescindível a entrega pessoal das comunicações pelo TCU, razão pela qual não há necessidade de que o aviso de recebimento seja assinado pelo próprio destinatário. Entregandose a correspondência no endereço correto do destinatário, presume-se o recebimento da citação. (Acórdão 1019/2008-TCU-Plenário, Relator Ministro Benjamin Zymler) ;
As comunicações do TCU, inclusive as citações, deverão ser realizadas mediante Aviso de Recebimento - AR, via Empresa Brasileira de Correios e Telégrafos, bastando para sua validade que se demonstre que a correspondência foi entregue no endereço correto. (Acórdão 1526/2007-TCU-Plenário, Relator Ministro Aroldo Cedraz) .
21.	A validade do critério de comunicação processual do TCU foi referendada pelo Supremo Tribunal Federal, nos termos do julgamento do MS-AgR 25.816/DF, por meio do qual se afirmou a desnecessidade da ciência pessoal do interessado, entendendo-se suficiente a comprovação da entrega do 'AR' no endereço do destinatário:
EMENTA: AGRAVO REGIMENTAL. MANDADO DE SEGURANÇA. DESNECESSIDADE DE INTIMAÇÃO PESSOAL DAS DECISÕES DO TRIBUNAL DE CONTAS DA UNIÃO. ART. 179 DO REGIMENTO INTERNO DO TCU. INTIMAÇÃO DO ATO IMPUGNADO POR CARTA REGISTRADA, INICIADO O PRAZO DO ART. 18 DA LEI nº 1.533/51 DA DATA CONSTANTE DO AVISO DE RECEBIMENTO. DECADÊNCIA RECONHECIDA. AGRAVO IMPROVIDO.
O envio de carta registrada com aviso de recebimento está expressamente enumerado entre os meios de comunicação de que dispõe o Tribunal de Contas da União para proceder às suas intimações.
O inciso II do art. 179 do Regimento Interno do TCU é claro ao exigir apenas a comprovação da entrega no endereço do destinatário, bastando o aviso de recebimento simples. 
22.	No caso vertente, a citação dos Srs. João Luiz dos Santos Moreira e Paulo César Boechat Lemos da Silva se deram em endereços constante no sistema CPF da Receita (peça 65 e 64) . A entrega dos ofícios citatórios nesses endereços ficou comprovada (AR`s de peças 54 e 55) e, portanto, encontram-se formalmente válida. Já a Confederação Brasileira de Convention & Visitors Bureaux, na pessoa do seu representante legal foi citada via edital (peça 79) , e, portanto, também se encontra formalmente válida, conforme Regimento Interno do TCU art. 179, inciso III.
23.	Nos processos do TCU, a revelia não leva à presunção de que seriam verdadeiras todas as imputações levantadas contra os responsáveis, diferentemente do que ocorre no processo civil, em que a revelia do réu opera a presunção da verdade dos fatos narrados pelo autor. Dessa forma, a avaliação da responsabilidade do agente não pode prescindir da prova existente no processo ou para ele carreada. 
24.	Ao não apresentar sua defesa, o responsável deixou de produzir prova da regular aplicação dos recursos sob sua responsabilidade, em afronta às normas que impõem aos gestores públicos a obrigação legal de, sempre que demandados pelos órgãos de controle, apresentar os documentos que demonstrem a correta utilização das verbas públicas, a exemplo do contido no art. 93, do DecretoLei 200/1967: 'Quem quer que utilize dinheiros públicos terá de justificar seu bom e regular emprego na conformidade das leis, regulamentos e normas emanadas das autoridades administrativas competentes.' 
25.	Mesmo as alegações de defesa não sendo apresentadas, considerando o princípio da verdade real que rege esta Corte, procurou-se buscar, em manifestações do responsável na fase interna desta Tomada de Contas Especial, se havia algum argumento que pudesse ser aproveitado a seu favor. 
26.	No entanto, não se localizou nos autos manifestação dos responsáveis na fase interna, capaz de mudar o entendimento quanto a rejeição das contas, não havendo, assim, nenhum argumento que possa vir a ser analisado e posteriormente servir para afastar as irregularidades apontadas.
Prescrição da Pretensão Punitiva
27.	Vale ressaltar que a pretensão punitiva, conforme Acórdão 1441/2016-TCU-Plenário, Relator Ministro Benjamin Zymler, que uniformizou a jurisprudência acerca dessa questão, subordinase ao prazo geral de prescrição indicado no art. 205, do Código Civil, que é de dez anos, contado da data de ocorrência da irregularidade sancionada, nos termos do art. 189, do Código Civil, sendo este prazo interrompido pelo ato que ordenar a citação, a audiência ou a oitiva do responsável.
28.	No caso em exame, não ocorreu a prescrição, uma vez que a irregularidade sancionada ocorreu em 9/9/2009 (data do débito) , e o ato de ordenação da citação ocorreu em 1/12/2018 (peça 59) .
29.	Em se tratando de processo em que a parte interessada não se manifestou acerca das irregularidades imputadas, não há elementos para que se possa efetivamente aferir e reconhecer a ocorrência de boa-fé na conduta do responsável, podendo este Tribunal, desde logo, proferir o julgamento de mérito pela irregularidade das contas, conforme os termos dos §§ 2º e 6º do art. 202 do Regimento Interno do TCU (Acórdão 2064/2011-TCU-Primeira Câmara, relator Ministro Ubiratan Aguiar; Acórdão 6182/2011-TCU-Primeira Câmara, relator Ministro Weber de Oliveira; Acórdão 4072/2010-TCU-Primeira Câmara, relator Ministro Valmir Campelo; Acórdão 1189/2009-TCU-Primeira Câmara, relator Ministro Marcos Bemquerer; e Acórdão 731/2008-TCU-Plenário, relator Ministro Aroldo Cedraz) .
30.	Dessa forma, os responsáveis devem ser considerados revéis, nos termos do art. 12, §3º, da Lei 8.443/1992, devendo as contas serem julgadas irregulares, condenando-o ao débito apurado e aplicando-lhes a multa prevista no art. 57 da Lei 8.443/1992. Também deverá ser aplicada a multa do prevista no art. 58 da Lei 8.443/1992 face às irregularidades não passíveis de débito: a.1) subcontratação da THS Feiras e Exposições Ltda, sem previsão no Termo de Convênio 684/2006 e sem autorização do MTur; a.2) participação de outros órgãos ou entidades na realização do evento em questão, sem a informação acerca do valor total dos recursos auferidos a título de patrocínios e permutas;
31.		Frisa-se que tendo em vista a informação de que o Sr. João Luiz dos Santos Moreira faleceu (peça 77) , não haverá aplicação das multas previstas nos arts. 57 e 58 da Lei 8.443/1992 em face do caráter personalíssimo destas sanções. 
CONCLUSÃO
32.	Em face da análise promovida na seção 'Exame Técnico', verifica-se que os responsáveis não lograram comprovar a boa e regular aplicação dos recursos. E, instados a se manifestar, optaram pelo silêncio, configurando a revelia, nos termos do § 3º do art. 12 da Lei 8.443/1992.
33.	Vale ressaltar que a jurisprudência pacífica nesta Corte é no sentido da imprescritibilidade das ações de ressarcimento ao erário (Súmula TCU 282) . Dessa forma, identificado dano ao erário, deve-se instaurar e julgar o processo de tomada de contas especial para responsabilizar seus agentes causadores, respeitando o direito ao contraditório e à ampla defesa, independentemente de quando ocorreram os atos impugnados.
34.	Verifica-se também que não houve a prescrição da pretensão punitiva, mas que ela não será aplicada ao Sr. João Luiz dos Santos Moreira, conforme análise já realizada. 
35.	Tendo em vista que não constam dos autos elementos que permitam reconhecer a boa-fé do responsável, sugere-se que as suas contas sejam julgadas irregulares, nos termos do art. 202, § 6º, do RI/TCU, com a imputação do débito atualizado monetariamente e acrescido de juros de mora, nos termos do art. 202, §1º do RI/TCU, descontado o valor eventualmente recolhido, com a aplicação das multas previstas nos arts. 57 e 58 da Lei 8.443/1992.
36.	Registra-se, ainda, que conforme documentação apresentada à peça 81, a Sra. Beatriz Schneck Moreira (CPF: XXX.136.420-XX) é a herdeira legal e portanto a representante do Sr. João Luiz dos Santos Moreira 
PROPOSTA DE ENCAMINHAMENTO
37.	Ante o exposto, submetemos os autos à consideração superior com proposta de:
a) 	considerar revel os responsáveis Confederação Brasileira de Convention & Visitors Bureaux (07.359.752/0001-92) , João Luiz dos Santos Moreira (XXX.061.890-XX) e Paulo César Boechat Lemos da Silva (XXX.717.016-XX) ; 
b)	julgar irregulares, nos termos dos arts. 1º, inciso I, 16, inciso III, alíneas 'b' e 'c', da Lei 8.443/1992, c/c os arts. 19 e 23, inciso III, da mesma Lei, as contas dos responsáveis, Confederação Brasileira de Convention & Visitors Bureaux (07.359.752/0001-92) , João Luiz dos Santos Moreira (XXX.061.890-XX) e Paulo César Boechat Lemos da Silva (XXX.717.016-XX) , condenando-os solidariamente ao pagamento da importância a seguir especificada, atualizada monetariamente e acrescida dos juros de mora, calculada a partir da data discriminada até a data da efetiva quitação do débito, fixando-lhe o prazo de quinze dias, para que comprove, perante o Tribunal, o recolhimento das referidas quantias aos cofres do Tesouro Nacional, nos termos do art. 23, inciso III, alínea 'a', da citada lei, c/c o art. 214, inciso III, alínea a, do Regimento Interno;
b.1) Valor e data original do débito: 
	Valor original (R$) 
	Data da ocorrência

	137.872,10
	9/9/2009

b.2) Valor atualizado em 19/3/2018: R$ 331.146,59 (peça 83) .
c) aplicar a multa prevista no art. 57 da Lei 8.443/1992, c/c o art. 267, do RI/TCU aos responsáveis, Confederação Brasileira de Convention & Visitors Bureaux (07.359.752/0001-92) e Paulo César Boechat Lemos da Silva (XXX.717.016-XX) , fixando-lhe o prazo de quinze dias, a contar da notificação, para que comprove, perante o Tribunal (art. 214, inciso III, alínea a, do Regimento Interno do TCU) , o recolhimento da dívida aos cofres do Tesouro Nacional, atualizada monetariamente desde a data do acórdão que vier a ser proferido por este Tribunal até a do efetivo recolhimento, se paga após o vencimento, na forma da legislação em vigor;
d) aplicar a multa prevista no art. 58, inciso II, da Lei 8.443/92 c/c o art. 267 do RI/TCU aos responsáveis, Confederação Brasileira de Convention & Visitors Bureaux (07.359.752/0001-92) e Paulo César Boechat Lemos da Silva (XXX.717.016-XX) , fixando-lhe o prazo de quinze dias, a contar da notificação, para que comprove, perante o Tribunal (art. 214, III, a, do Regimento Interno do TCU) , o recolhimento da dívida aos cofres do Tesouro Nacional, atualizada monetariamente desde a data do acórdão que vier a ser proferido por este Tribunal até a do efetivo recolhimento, se pagas após o vencimento, na forma da legislação em vigor;
e)	autorizar, desde logo, a cobrança judicial das dívidas, caso não atendida a notificação, na forma do disposto no art. 28, inciso II, da Lei 8.443/1992;
f) autorizar também, desde logo, se requerido, com fundamento no art. 28, inciso I, da Lei 8.443/1992, c/c o art. 217, §§ 1º e 2º, do Regimento Interno, o parcelamento das dívidas em até 36 parcelas, incidindo, sobre cada parcela, corrigida monetariamente, os correspondentes acréscimos legais, fixando-lhe o prazo de quinze dias, a contar do recebimento da notificação, para comprovar, perante o Tribunal, o recolhimento da primeira parcela, e de trinta dias, a contar da parcela anterior, para comprovar o recolhimento das demais parcelas, devendo incidir, sobre cada valor mensal, atualizado monetariamente, os juros de mora devidos, no caso do débito, na forma prevista na legislação em vigor, alertando o responsável de que a falta de comprovação do recolhimento de qualquer parcela importará o vencimento antecipado do saldo devedor, nos termos do § 2º do art. 217 do Regimento Interno deste Tribunal; 
g) enviar cópia do Acórdão a ser prolatado, bem como do Relatório e do Voto que o fundamentarem à Procuradoria da República no Distrito Federal, nos termos do § 3º do art. 16 da Lei 8.443/1992, c/c o § 7º do art. 209 do Regimento Interno do TCU, para adoção das medidas cabíveis; 
h) enviar cópia do Acórdão que vier a ser proferido ao Ministério do Turismo e ao responsável, para ciência, informando que a presente deliberação, acompanhada do Relatório e do Voto que a fundamenta, está disponível para a consulta no endereço www.tcu.gov.br/acordaos, além de esclarecer que, caso requerido, o TCU poderá fornecer sem custos as correspondentes cópias, de forma impressa".
2.	Por sua vez, o Ministério Público junto a este Tribunal complementa a instrução da unidade técnica nos seguintes termos:
"7.	O Ministério Público de Contas da União acompanha, em essência, as conclusões da Secex/TCE, entendendo útil o seguinte acréscimo.
8.	Conclui-se dos autos que o Sr. João Luiz dos Santos Moreira recebeu o ofício citatório em 13/2/2019 (peça 65) - decorridos, portanto, nove anos e cinco meses do momento da irregularidade - e faleceu em 20/10/2019 (peça 77) . 
9.	Dessa forma, não caberia invocarmos o entendimento jurisprudencial de que os herdeiros encontram dificuldades desproporcionais para exercer a ampla defesa quanto aos fatos apurados, uma vez que, no caso em apreço, o Sr. João Luiz dos Santos Moreira dispôs de tempo hábil a elucidar as irregularidades identificadas na citação. 
10.	Nesse passo, com a pontual ressalva de que o débito há de ser imputado solidariamente ao espólio/sucessores do Sr. João Luiz dos Santos Moreira (e não mais ao próprio) , o Parquet endossa a proposta de encaminhamento formulada pela unidade técnica à peça 84 (p. 10/11) . 
11.	Adicionalmente, reparamos que o então interventor da Confederação Brasileira de Convention & Visitors Bureaux, Sr. Márcio Santiago de Oliveira, solicita sua exclusão do polo passivo desta TCE (peça 66) . Com efeito, reparamos que a redação do ofício citatório anteriormente dirigido à associação (peça 60) dá a entender que a responsabilidade pela reparação do débito caberia à pessoa do interventor, o que não é o caso. Assim, opinamos por que se comunique o ex-interventor, em resposta à petição de peça 66, que seu nome não consta do polo passivo desta TCE."
	É o relatório.

não há.

Procurador Rodrigo Medeiros de Lima.

TOMADA DE CONTAS ESPECIAL. CONVÊNIO. MINISTÉRIO DO TURISMO. IRREGULARIDADES NA EXECUÇÃO. CITAÇÃO. FALECIMENTO DE UM DOS RESPONSÁVEIS. REVELIA. IRREGULARIDADE DAS CONTAS. DÉBITO. MULTA.

TOMADA DE CONTAS ESPECIAL (TCE)

Secretaria de Controle Externo de Tomada de Contas Especial (SecexTCE).

Trata-se de tomada de contas especial (TCE) instaurada pelo Ministério do Turismo (MTur) em razão de irregularidades na execução física e financeira do Convênio 684/2009, Siafi 704095, celebrado com a Confederação Brasileira de Convention & Visitors Bureaux (CBC&VB) , sediada em Brasília/DF, tendo por objeto incentivar o turismo, por meio da implementação do Projeto intitulado "12ª Fiaflora Expogarden - Feira Internacional de Paisagismo, Jardinagem, Lazer e Floricultura, Etapa 'Flores, Aromas & Sabores da Terra' - Caminhos Brasileiros para o Turismo Sustentável (Região Sudeste) ".
2.	Os recursos federais foram repassados em uma parcela mediante a ordem bancária 2009OB80130212, no valor de R$ 300.000,60, creditada na conta específica do ajuste em 9/9/2009 (peça 9, p.86) . 
3.	Após diversas análises, determinei que a unidade técnica promovesse diligências (peça 34) e citações dos responsáveis (peças 60-65; 67-76; 78-79) , em função das seguintes irregularidades: 
a) Ocorrência: não comprovação da boa e regular aplicação dos recursos recebidos, em decorrência das irregularidades na execução física e financeira na prestação de contas do Convênio 684/2009, Siafi 704095, celebrado entre a Confederação Brasileira de Convention & Visitors Bureaux e a União, por meio do Ministério do Turismo, cujo objeto consistia na "12ª Fiaflora Expogarden - Feira Internacional de Paisagismo, Jardinagem, Lazer e Floricultura", tendo em vista as seguintes irregularidades:
a.1) relacionadas à execução financeira: ausência do item 35 nas notas fiscais apresentadas (Projetor Sanyo mod.XT25 4500 ansilumes, Auditório, R$ 1.000,00) e diferença de valor não justificado (R$ 4.288,60) , entre os pagamentos realizados pela entidade convenente, comprovados pelos extratos bancários e pelos comprovantes de transferência (R$ 326.245,40) e o valor total das notas fiscais apresentadas (R$ 330.534,00) ;
a.2) relacionadas a execução física: não demonstração da execução de diversos itens de promoção e marketing (Criação e produção de anúncio de página inteira. Para veiculação na revista natureza e revista da Alta Gastronomia - R$ 2.700,00; Anúncio de página inteira, na revista da Alta Gastronomia, de abrangência nacional - R$ 15.000,00; Anúncio de página inteira, na Revista Natureza, de abrangência nacional - R$ 34.000,00; Confecção e distribuição de 80.000 flayers - R$ 13.600,00; Produção e envio de Newsletter, via e-mails para mailing de 40.000 nomes de âmbito nacional - R$ 5.033,50; Catálogos do evento para serem distribuídos ao público visitante - R$ 14.200,00; Folders promocionais - R$ 8.500,00; Confecção de website - R$ 8.500,00; Veiculação de banner em website - R$ 4.500,00; Assessoria de imprensa - R$ 10.500,00; Banner da fachada do palco da arte floral - R$ 1.200,00; Banner dupla face - R$ 5.600,00; 26. Banner para a fachada do Espaço Gourmet - R$ 1.200,00; Banners pórticos de entrada - R$ 3.000,00; Cartazes promocionais- R$ 3.800,00; Displays indicativos de 1,30X0,80m tipo totem confeccionados com película adesiva dupla face - R$ 1.250,00) , conforme plano de trabalho aprovado pelo concedente, no total de R$ 132.583,50) .
b) Conduta:
b.1) promover pagamentos à empresa contratada em montante divergente do valor total das notas fiscais apresentadas, sem justificativa;
b.2) não demonstrar a execução de itens de promoção e marketing, previstos no plano de trabalho aprovado pelo Concedente;
4.	Devidamente citados, os responsáveis mantiveram-se inertes, impondo-se que sejam considerados revéis, dando-se prosseguimento ao processo, de acordo com o art. 12, § 3º, da Lei 8.443/1992.
5. 	No mérito, incorporo às minhas razões de decidir os pareceres emitidos nos autos pela unidade técnica, com a anuência do Ministério Público junto ao TCU (MPTCU) , transcritos no relatório precedente, sem prejuízo das considerações a seguir, em especial quanto à responsabilização do sr. Paulo César Boechat Lemos da Silva.
6.	Apesar de a revelia não levar à presunção de que seriam verdadeiras todas as imputações levantadas contra os responsáveis, diferentemente do que ocorre no processo civil, as provas constantes dos autos são robustas para ensejar o dano ao erário. Ao não apresentarem suas defesas, os responsáveis deixaram de produzir prova da regular aplicação dos recursos sob suas responsabilidades, em afronta às normas que impõem aos gestores públicos a obrigação legal de apresentar os documentos que demonstrem a correta utilização das verbas públicas, em observância ao contido no art. 93 do Decreto-Lei 200/67: "Quem quer que utilize dinheiros públicos terá de justificar seu bom e regular emprego na conformidade das leis, regulamentos e normas emanadas das autoridades administrativas competentes."
7.	Configuradas suas revelias frente à citação deste Tribunal e inexistindo comprovação da boa e regular aplicação dos recursos transferidos, considerados os elementos existentes nos autos, não resta alternativa senão dar seguimento ao processo proferindo julgamento das presentes contas
8.	Mesmo revel, entendo pertinente excluir da relação processual o sr. Paulo César Boechat Lemos da Silva, uma vez que, na condição de Vice-presidente da Confederação à época, apenas foi o signatário do Convênio 684/2009, não havendo documentação comprobatória de sua participação na execução direta dos pagamentos, que ficou a cargo do então Presidente, sr. João Luiz dos Santos Moreira. A propósito, adotei a mesma linha em caso similar tratando de tomada de contas especial (TCE) instaurada em razão de impugnação integral das despesas decorrente de falhas na execução financeira do objeto do Convênio MTur/CBC&VB-DF/70002/2008 celebrado pela União, por intermédio do Ministério do Turismo, com a CBC&VB, que teve por objeto apoiar a implementação do projeto "Brasília em Alta" (Acórdão 11311/2020-TCU-Segunda Câmara) .
9.	Deixo de propor a aplicação de multa ao sr. João Luiz dos Santos Moreira, em virtude de seu falecimento. Em adição, inexistindo nos autos informação de que a partilha foi homologada por sentença, a condenação ao pagamento da dívida deve recair sobre seu espólio ou seus herdeiros legais, caso tenha havido a partilha de bens, até o limite do valor do patrimônio transferido, consoante a Resolução TCU 164/2003.
10.	Ainda quanto à multa, não obstante proposta da unidade técnica contemplar a aplicação da sanção com fundamento nos arts. 57 e 58 da Lei 8.443/92, entendo suficiente a fundamentação apenas no primeiro artigo mencionado, uma vez que em casos em que há imputação da multa proporcional ao dano causado ao erário, as irregularidades constatadas que não contribuíram para a constituição do dano podem ser consideradas na dosimetria da multa prevista no art. 57 da Lei 8.443/1992, absorvendo aquela prevista no art. 58, tornando dispensável a aplicação desta de forma autônoma (Acórdão 8024/2016-TCU-Segunda Câmara) .
11.	Em relação à pretensão da prescrição de ressarcimento do dano ao erário, entendo que no presente caso não deve ser considerada, conforme posicionamento que tenho externado em outras oportunidades.
12. 	Em primeiro lugar, resta isento de dúvidas que a jurisprudência consolidada deste Tribunal de Contas da União (TCU) formou-se no sentido da imprescritibilidade das ações de ressarcimento ao erário. Nesse sentido, reproduzo o Enunciado de Súmula no 282, desta Corte: 
As ações de ressarcimento movidas pelo Estado contra os agentes causadores de danos ao erário são imprescritíveis. 
13. 	De outra parte, e à semelhança dos outros julgadores deste TCU, não desconheço a recente decisão exarada pelo Supremo Tribunal Federal (STF) , prolatada no âmbito do Recurso Extraordinário (RE) 636.886/AL, por meio da qual foi fixado o seguinte enunciado para o Tema 899, de repercussão geral: "É prescritível a pretensão de ressarcimento ao erário fundada em decisão de Tribunal de Contas". 
14. 	Ocorre que, consoante o destacado pelo e. Ministro Benjamin Zymler no leading case que primeiro discutiu o alcance do referido julgado da Corte Suprema (voto condutor do Acórdão 5236/2020-TCU-Primeira Câmara) , ainda há diversas dúvidas sobre a matéria, pois resta possível a conclusão de que a decisão não tratou da prescrição do processo de controle externo levado a efeito no âmbito do TCU mas, sim, da prescrição intercorrente ocorrida durante a fase de execução do acórdão condenatório desta Corte. 
15. 	Na oportunidade, Sua Excelência aduziu que a aludida decisão do STF enfrentou RE interposto pela União contra acórdão do Tribunal Regional Federal da 5ª Região (TRF/5) , ementado como se segue, pelo qual o regional negou provimento a embargos de declaração opostos contra acórdão de sua lavra: 
EMENTA: TRIBUTÁRIO. PROCESSUAL CIVIL. EXECUÇÃO FISCAL. PROCESSO PARALISADO POR MAIS DE CINCO ANOS. PRESCRIÇÃO INTERCORRENTE. OCORRÊNCIA. 1. Para fins práticos, deve-se observar quando a Fazenda Pública foi intimada a providenciar o andamento do feito. Passados cinco anos sem diligências concretas, ocorre a prescrição intercorrente. Caso haja suspensão na forma do art. 40, da Lei n. 6.830/80, ocorre a extinção se o feito permanecer paralisado por mais de seis anos. 2. Na hipótese dos autos, houve o arquivamento sem baixa do processo em 12.08.1999 e até a data da sentença extintiva do feito em 05.06.2006, a Fazenda Nacional não apresentou nenhuma medida concreta quanto à localização do devedor ou de seus bens. Revela-se, portanto, inequívoca a ocorrência da prescrição intercorrente. 
16. 	O Ministro Benjamin Zymler argumentou que, na situação debatida judicialmente, a Fazenda Pública havia deixado a ação paralisada por mais de seis anos, o que ensejou fosse declarada a prescrição intercorrente no caso em tela. Isto é, a questão objeto da controvérsia cingiu-se à prescrição intercorrente ocorrida durante a fase de execução do acórdão condenatório do TCU. 
17. 	Desse modo, ponderou que, com base nessa possível interpretação, a matéria decidida no mencionado feito não teria nenhuma repercussão de ordem prática e jurídica nos processos desta Corte, isso porque o título executivo, que é própria decisão do Tribunal, consoante o art. 19 da Lei 8.443/92, ainda não se formou. 
18. 	Feito esse raciocínio, Sua Excelência acresceu que, ainda se possa interpretar que a decisão do STF também se aplique ao iter do processo de controle externo neste TCU, outras questões, de suma importância visando que este Tribunal estabeleça novo tratamento acerca da prescrição do débito, restariam pendentes de esclarecimento, relevando mencionar as relativas à definição da data de ocorrência do fato irregular ou data do seu conhecimento pelo TCU, bem assim as hipóteses de interrupção da prescrição. Em conclusão, conduziu o colegiado a que aplicasse ao caso a jurisprudência do TCU até então vigente, fundamentada no art. 37, § 5º, da Constituição Federal, e consubstanciada na citada Súmula 282, no que tange ao ressarcimento do prejuízo. 
19. 	Anoto que o entendimento acima também foi seguido em outros julgados desta Corte, sendo exemplos os Acórdãos: 1.492/2020, 2.104/2020, 2.182/2020 e 2.336/2020, Rel. Min. Aroldo Cedraz; 2.188/2020, Rel. Min. Raimundo Carreiro; e 2.018/2020, Rel. Min. Ana Arraes, do Plenário; 6.494/2020, Rel. Min. Walton Alencar Rodrigues; 5.236/2020, 6.084/2020, 6.465/2020, 6.466/2020, 7.982/2020, 9.277/2020, Rel. Min. Benjamin Zymler; e 8.550/2020, 9.011/2020, 9.012/2020 e 9.293/2020, Rel. Min. Bruno Dantas, todos da 1ª Câmara; e 5.681/2020, 6.350/2020, 8.316/2020, 8.940/2020, 8.945/2020, 8.947/2020, 8.948/2020, 9.208/2020 e 9.216/2020 da minha relatoria; 5.690/2020, 6.350/2020, 6.575/2020, 6.712/2020, 7.325/2020, 8.021/2020, 8.023/2020, 8.443/2020, 8.649/2020, 8.651/2020 e 8.657/2020, Rel. Min. Aroldo Cedraz; 6.171/2020, Rel. Min. Raimundo Carreiro; 6.207/2020 e 8.498/2020, Rel. Min. Ana Arraes; e 6.707/2020 e 6.726/2020, Rel. Min. Subst. Marcos Benquerer Costa, estes da 2ª Câmara) . 
20. 	Releva ainda considerar que, em 14 de agosto último, a Advocacia-Geral da União opôs embargos de declaração ao já citado acórdão proferido no RE 636.886/AL, objetivando exatamente dirimir dívidas quanto ao alcance da aludida decisão, notadamente para que se tenha como correta compreensão a de que "a tese de repercussão geral no acórdão (...) embargado abrange apenas a fase executiva da decisão do TCU". 
21. 	Nesse sentido, e considerando que os contornos ao final dados pela Corte Suprema após a apreciação dos aclaratórios certamente balizarão a atuação futura deste Tribunal de Contas da União, inclusive com as correções que por ventura se fizerem cabíveis, até em razão de a prescrição ser matéria de ordem pública, acompanho o posicionamento manifestado por esta Casa nos arestos antes mencionados e aplico ao caso em exame a jurisprudência do TCU até o momento firmada.
	Ante o exposto, VOTO por que este Tribunal adote a minuta de Acórdão que trago à apreciação deste Colegiado.
TCU, Sala das Sessões Ministro Luciano Brandão Alves de Souza, em 27 de abril de 2021.
Ministro JOÃO AUGUSTO RIBEIRO NARDES 
Relator